臺灣臺南地方法院民事判決
110年度訴字第868號
原      告  蘇溪河  

訴訟代理人  林士龍律師
            彭大勇律師
            郭栢浚律師
被      告  戴德旺  

被      告  戴德南  

上列當事人間請求拆屋還地事件，經本院於民國111年2月8日言
詞辯論終結，判決如下：
    主      文
被告應將坐落臺南市○○區○○段00地號土地如附圖所示編號（A）
、面積30.36平方公尺之磚造平房予以拆除，並將上開土地騰空
返還原告及其他共有人全體。
訴訟費用由被告連帶負擔。
    事實及理由
一、原告主張：
（一）查原告為坐落台南市○○區○○段00地號土地(下稱糸爭土地
      ）之共有人，應有部分6分之1，其他共有人包括鄭玉萩應
      有部分6分之1，另戴福聖、戴福財應有部分各3分之1。而
      系爭土地地形細長，為南端連接永保段61地號土地之通路
      （永康區中山路101巷），向北延伸後再轉折往東連接到
      永保段17地號土地之供週圍土地通行之土地，此合先敘明
      。
（二）然查被告二人為永保段46地號土地之共有人，而坐落永保
      段46地號土地之門牌號碼「台南市○○區○○路000巷00號」
      之一層磚造紅瓦平房（下稱系爭房屋），由其外觀可見極
      為老舊，且被告未提出保存登記資料，乃是被告二人繼承
      取得而共有所有權或事實上處分權。惟系爭房屋不論是被
      告或其他前手所建，卻未取得系爭土地共有人全體之
　　　同意而無權占用系爭土地如附圖即臺南市永康地政事務所
      鑑測日期110年10月25日之複丈成果圖（見本院卷第157頁
      ）所示：編號（A)部分面積30.36平方公尺之土地予以建
      築，致其他土地之權利人及不特定人反而需要通行永保段
      52地號土地以連接永保段61地號之道路，實已妨害系爭土
      地共有人基於所有權之權益。更且，因原告亦為永保段29
      、41地號土地之共有人，原告、共有人或繼受人等及其他
      週遭土地權利人，乃需以永保段19地號通行及指定建築線
      ，因此系爭房屋占用永保段19地號土地，致原告及其他相
      關土地所有人，反而可能需向永保段52地號土地之權利人
      取得同意書，方能申請指定建築線等諸多有礙公共利益及
      所有權人之利益，故被告自應依法拆除無權占用部分，並
      騰空返還土地號原告及全體共有人。
（三）按「所有人對於無權占有或侵奪其所有物者，得請求返還
      之，對於妨害其所有權者，得請求除去之」，民法第767
      條前段、中段定有明文。又「各共有人對於第三人，得就
      共有物之全部為本於所有權之請求。但回復共有物之請求
      ，僅得為共有人全體之利益為之。」民法第821條定有明
      文。次按「各共有人按其應有部分，對於共有物之全部雖
      有使用收益之權。惟共有人對共有物之特定部分使用收益
      ，仍須徵得他共有人全體之同意，非謂共有人得對共有物
      之全部或任何一部有自由使用收益之權利。」（最高法
　　　院62年台上字第1803號判決意旨參照）°原告主張被告所
      有如附圖所示編號(A)之地上物無權占有系爭土地，已侵
      害原告及其他全體共有人之權利，亦妨害公共利益，而被
      告二人於本院110年9月16日言詞辯論期日亦表示有超過部
      分同意拆除，故亦有自認之效果，故原告依民法第767條
      、821條等規定請求被告應拆除無權占用系爭土地之地上
      物，並將占用之土地騰空返還原告及全體共有人，自屬有
      理。
（四）另被告雖稱同意原告拆除云云，但因糸爭房屋極為老舊，
      因此為免再因拆除越界部分或修補過程引發其他糾紛，故
      仍應由被告自行拆除越界部分，抑可整個房屋全數拆除以
      利建造新的建物或出售土地，如此價值反而更高，而原告
      則同意給予適當之拆除時間，此一併陳明。
（五）綜上所述，被告無正當權源占用系爭土地，原告依民法第
      767條、第821條等規定提起本件訴訟。並聲明：求為判決
      如主文所示。
三、被告方面：
（一）系爭房屋為被告二人的父親所建，後由被告二人繼承後為
      被告二人所有，被告戴德旺分管東側，被告戴德南分管西
      側，占用系爭土地的是戴德南分管的部分。被告占用的土
      地是水溝地，不是陸地，如果有占到原告的土地，被告同
      意由原告拆除，是原告自己不拆。但是系爭房屋逾界的部
      分，應該只有大厝身，伸手的部分應該沒有占用到。
（二）聲明：
　　⒈被告戴德旺：看要怎麼處理，系爭房屋逾界的部分，應該
      只有大厝身，伸手的部分應該沒有占用到。
　　⒉被告戴德南：同意拆除，但是系爭房屋逾界的部分，應該
      只有大厝身，伸手的部分應該沒有占用到。
四、得心證之理由：
（一）原告主張其為系爭土地所有權人，被告所有台南市○○區○○
      路000號之未保存登記建物占用附圖所示編號（A）、面積
      30.36平方公尺等情，業據提出與其所述相符之土地登記
      第三類謄本、地籍圖謄本、系爭房屋照片為證（見本院卷
      第39號、43-45頁、第131-135頁），並經本院於110年10
      月25日會同兩造、臺南市永康地政事務所人員至現場履勘
      測量屬實，製有勘驗測量筆錄、現場照片及複丈成果圖即
      附圖在卷可稽（見本院卷第147-157頁），自堪信為真實
      。
（二）按所有人對於無權占有或侵奪其所有物者，得請求返還之
      。對於妨害其所有權者，得請求除去之。各共有人對於第
      三人，得就共有物之全部為本於所有權之請求。但回復共
      有物之請求，僅得為共有人全體之利益為之。民法第767
      條第1項前段、中段、第821條分別定有明文。次按當事人
      主張有利於己之事實者，就其事實有舉證之責任。民事訴
      訟法第277條前段亦定有明文。又以無權占有為原因，請
      求返還土地者，占有人對土地所有權存在之事實無爭執，
      而僅以非無權占有為抗辯者，土地所有權人對其土地被無
      權占有之事實無舉證責任，占有人自應就其取得占有係有
      正當權源之事實證明之（最高法院85年度台上字第1120號
      裁判意旨參照）。本件原告為系爭土地共有人，業據原告
      提出土地登記謄本為證，自屬事實；又系爭房屋為被告所
      有，占有附圖所示編號（A）面積30.36平方公尺，被告如
      認其所有系爭房屋有使用原告土地之權利，即應由被告舉
      證證明有正當使用權源之相關事證，惟被告並未提出任何
      證據供本院審酌，則原告主張系爭房屋無權占有使用系爭
      土地，即屬有據。從而，原告依民法第767條、第821條之
      規定，請求被告將坐落臺南市○○區○○段00地號土地如附圖
      所示編號（A）、面積30.36平方公尺之磚造平房予以拆除
      ，並將上開土地騰空返還予原告及其他全體共有人，即屬
      有據，應予准許。
五、訴訟費用負擔之依據：民事訴訟法第85條第2項。 
中　　華　　民　　國　　111 　年　　2 　　月　　22　　日
                  民事第五庭    法    官　張麗娟
以上正本係照原本作成。
如對本判決上訴，須於判決送達後20日內向本院提出上訴狀。
如委任律師提起上訴者，應一併繳納上訴審裁判費。
中　　華　　民　　國　　111 　年　　2 　　月　　22　　日
                                書 記 官  高培馨